【裁判字號】    98,上易,56
【裁判日期】    980505
【裁判案由】    返還定金等
【裁判全文】
臺灣高等法院民事判決                  98年度上易字第56號
上  訴  人
即附帶被上訴人  乙○○
訴訟代理人      廖湖中律師
被  上訴人
即附帶上訴人    丙○○
訴訟代理人      林世超律師
複  代理人      蔣彥威律師
上列當事人間返還定金等事件，上訴人對於中華民國97年12月2
日臺灣宜蘭地方法院97年度訴字第219號第一審判決提起上訴，
被上訴人為附帶上訴，本院於98年4月21日言詞辯論終結，判決
如下：
    主      文
上訴及附帶上訴均駁回。
第二審訴訟費用關於上訴部分，由上訴人負擔；附帶上訴部分，
由被上訴人負擔。
    事實及理由
一、被上訴人即附帶上訴人丙○○（下稱丙○○）主張：伊於民
    國96年9月1日透過訴外人巨將廣告股份有限公司（下稱巨將
    公司）仲介，與上訴人即附帶被上訴人乙○○（下稱乙○○
    ）簽訂土地買賣契約書（下稱系爭契約），向乙○○購買所
    有坐落宜蘭縣員山鄉○○○段406地號、面積2.057公頃之土
    地（下稱系爭土地），約定買賣價金為新臺幣（下同）850
    萬元，依該契約第2條約定，系爭土地可作為興建集村農舍
    使用，其平均坡度30%以下之土地面積達70%以上。伊並於簽
    約時給付簽約金100萬元，乙○○亦提供訴外人陳金枝所出
    具之土地使用通行同意書，保證可申請建築線。惟於96年9
    月中旬，經巨將公司委請訴外人東霖測量工程顧問有限公司
    （下稱東霖公司）鑑測回報，稱系爭土地「可利用平均坡度
    低於30%之面積，約只占總面積之20%左右」，與原先約定占
    總面積70%相距甚遠。伊乃於96年10月11日以存證信函催告
    乙○○於96年10月15日前提出解決方案，惟未獲回應，為此
    依民法第88條第1、2項規定，以起訴狀繕本之送達為撤銷錯
    誤意思表示之系爭契約；復依民法第92條規定，以97年9月2
    日原審準備書狀繕本之送達為撤銷被詐欺而為意思表示之系
    爭契約；再依民法第359條規定，主張系爭土地有物之瑕疵
    ，以97年11月3日原審爭點整理(二)狀繕本之送達解除系爭契
    約，伊自得依民法第179條規定，請求乙○○返還買賣價金
    100萬元，並依系爭契約第7條第2項約定，請求乙○○賠償
    伊違約金100萬元。爰求為判命乙○○給付200萬元及自起訴
    狀繕本送達翌日起算之法定利息等語。
二、乙○○則以：丙○○為宜蘭縣有名之建商，對於購買系爭土
    地乃經過其實地考察、專業評估後，方決定委託巨將公司向
    伊買受系爭土地，伊並無施用詐術使其陷於錯誤之情形。而
    丙○○購買土地之用途為興建集村農舍使用或建築使用，及
    其購買系爭土地之動機為何，伊無從知悉。且依系爭契約第
    2條約定：買賣總價款850萬元（每坪以1,366元計算），但
    伊同意丙○○請測量公司作坡度比測量，經測量結果買賣土
    地坡度30%面積佔總面積達70%以上者，依原約定單價計價，
    若測量結果坡度30%面積未達總面積70%者，該差距面積部分
    ，則按成交單價65%計算，但丙○○需於立約日起算21日內
    完成坡度比測量，否則即按原定單價計價，而系爭土地面積
    以地政事務所實地鑑界結果為準，可見系爭土地坡度比僅為
    計價之依據，並非買賣契約之重要成份。惟丙○○未於立約
    日（96年9月1日）起21日內完成坡度比測量，依上開約定，
    即同意按立約日所定每坪1,366元計算價金。又伊簽訂系爭
    契約時雖收受丙○○之簽約金100萬元支票，但亦交付系爭
    土地所有權狀正本及申請土地農業使用證明所需資料予訴外
    人即代書甲○○保管，然系爭契約因丙○○違約不履行，業
    經伊於96年10月9日、96年10月22日發函催告未果，已沒收
    其定金，伊並未收受丙○○之存證信函。縱令丙○○係出於
    錯誤而締約，但該錯誤係由其過失所致，仍不得撤銷系爭契
    約意思表示，更無何權利可資請求等語為辯。
三、原審為丙○○部分勝訴之判決，即判命乙○○應給付丙○○
    100萬元，及自97年8月8日起算之法定利息（即返還買賣價
    金100萬元本息部分），並駁回丙○○其餘之訴（即違約金
    100萬元本息部分）。乙○○就其敗訴部分，提起上訴，其
    上訴聲明為：
    (一)原判決不利於乙○○部分廢棄。
    (二)上廢棄部分，丙○○在第一審之訴及其假執行之聲請均駁
      回。
    丙○○則答辯聲明：上訴駁回。並就其敗訴部分提起附帶上
    訴，其聲明為：
    (一)原判決不利於丙○○部分廢棄。
    (二)上廢棄部分，乙○○應再給付丙○○100萬元及自起訴狀
      繕本送達翌日起至清償日止，按年息5%計算之利息。
    乙○○就丙○○之附帶上訴則答辯聲明：附帶上訴駁回。
四、本院協商整理兩造不爭執之事實及爭執事項如下（見本院卷
    第42頁正反面，98年3月2日準備程序筆錄）：
    (一)不爭執之事實：
    1.丙○○透過巨將公司仲介，向乙○○購買系爭土地，買賣
      價金為850萬元，雙方於96年9月1日簽訂系爭契約，丙○
      ○並給付簽約金100萬元（見原審卷第4-9頁），乙○○則
      將系爭土地所有權狀交付甲○○。
    2.丙○○於96年10月11日發函乙○○、東霖公司，略以：系
      爭契約成立之要件為土地平均坡度低於30%之面積部分應
      高於總面積70%，嗣經測量，始知系爭土地可利用坡度低
      於30%之面積部分約只占總面積20%，落差甚大，爰暫緩給
      付第二次款，並於96年10月15日前提出合理解決方法等語
      （見原審卷第13-17頁，存證信函）。丙○○按乙○○簽
      約地址宜蘭市○○○路180號寄上開存證信函，但遭郵局
      以遷移不明退回。
    3.丙○○於96年10月15日發函乙○○（副本收受者巨將公司
      、東霖公司及甲○○），略以：其遭乙○○詐欺而訂立系
      爭契約，爰撤銷系爭契約，並請求乙○○於文到7日內返
      還已受領之價款（見原審卷第10-12頁，存證信函）。丙
      ○○按乙○○簽約地址宜蘭市○○○路180號寄上開存證
      信函，但遭郵局以遷移不明退回。
    4.乙○○於96年10月22日發函催告丙○○（副本收受者巨將
      公司）於96年10月31日前給付第2期款500萬元及簽發與尾
      款同額250萬元之本票，委託代書保管，否則即視為違約
      ，依系爭契約第7條第2項約定，丙○○自願將已付價金
      100萬元由其沒收作為違約金，同時系爭契約得免催告即
      作廢，並同意將其前交付代書保管之系爭土地所有權狀及
      辦理移轉登記文件返還予其等語（見原審卷第73-76頁，
      存證信函）。丙○○有收到存證信函。
    5.乙○○於96年11月9日發函丙○○（副本收受者巨將公司
      、甲○○），略以：其擬於96年10月16日於巨將公司交付
      系爭土地所有權移轉所需證件及核蓋印章，丙○○應備妥
      交付第2期款500萬元及簽發與尾款同額250萬元之本票，
      委託代書保管，否則即視為違約，依系爭契約第7條第2項
      約定，丙○○自願將已付價金100萬元由其沒收作為違約
      金，同時系爭契約得免催告即作廢，並同意將其前交付代
      書保管之系爭土地所有權狀及辦理移轉登記文件返還予其
      等語（見原審卷第66-72頁，存證信函）。丙○○有收到
      存證信函。
    6.東霖公司檢送系爭土地測量坡度資料（見原審卷第81-88
      頁）。
    7.系爭土地之所有權狀嗣已返還乙○○。
    (二)爭執事項：
    1.丙○○得否以被詐欺或錯誤為由撤銷系爭契約？或以物之
      瑕疵擔保解除系爭契約？
    2.丙○○得否請求乙○○返還已付價金100萬元？
    3.丙○○得否依系爭契約第7條第2項約定請求乙○○再給付
      100萬元？
五、丙○○主張其購買系爭土地作為集村興建農舍之用，約定其
    平均坡度30%以下之面積須占總面積70%以上，此為買賣標的
    物之重要性質，在交易上確為重要，且為契約成立要件之一
    ；嗣經東霖公司鑑測結果，該土地平均坡度低於30%之面積
    約只占總面積20%，無從供作集村農舍之用，倘其事先知情
    ，即不會購買，其顯係出於錯誤而買受，爰撤銷系爭契約等
    語，為乙○○所否認。經查：
    (一)內政部營建署93年1月29日營署綜字第0932901102號書函
      ，略以：「二有關集村農舍之各起造人提供之農業用地，
      是否均須依照建築技術規則建築設計施工編第十三章規定
      檢討其平均坡度乙節，查本案業經行政院農業委員會於九
      十二年八月七日召開之『研商農業用地興建農舍有關集村
      興建農舍執行疑議案第二次會議』中討論，並獲致決議略
      以：『……有關集村興建農舍之研訂意旨，係參酌引用土
      地發展權移轉之觀念，使所有權人間之土地使用權利，可
      透過前揭辦法之設計機制進行交換移轉以集中興建，達到
      保護農業生產環境與確保生活環境品質之目的。換言之，
      因集村興建農舍係將農舍興建之權利移轉至他宗農業用地
      上集合興建，原無興建農舍權利之土地，自不得參與集村
      興建農舍。各起造人得併同提供山坡地與平地之農業用地
      申請集村興建農舍，但平均坡度超過百分之三十以上之山
      坡地範圍內之農業用地，依照建築技術規則建築設計施工
      編第二百六十二條規定意旨，不得申請興建農舍。』又按
      建築技術規則建築設計施工編第十三章所稱山坡地，係指
      山坡地保育利用條例第三條之規定劃定，報請行政院核定
      公告公、私有土地，為建築技術規則建築設計施工編第二
      百六十條所明定。即集村興建農舍之各起造人提供之農業
      用地，如位於前開山坡地範圍內，均須依照建築技術規則
      建築設計施工編第13章檢討其平均坡度，而平均坡度超過
      百分之三十以上山坡地範圍農業用地，不得作為集村興建
      農舍坐落之建築基地及配合耕地。……」等語（下稱系爭
      內政部營建署93年函示，見本院卷第61、62頁）。可知山
      坡地與平地之農業用地申請集村興建農舍，依建築技術規
      則建築設計施工編第262條規定，其山坡地之平均坡度超
      過30%以上且未逾55%之農業用地，不得提供作為集村興建
      農舍建築基地及配合耕地，並為宜蘭縣政府96 年3月22日
      府建管字第0960034989號函示所是認（見本院卷第60頁）
      。
    (二)依兩造所不爭執之東霖公司97年8月13日東霖字第970813
      號函檢附系爭土地資料說明略載：「……4.繪製完成之坡
      度坵快分析經電腦計算分析後，繪製成坡度分析圖及分析
      表（基地內之坡度現況、比例、坡度級數均在分析表內）
      ……。」，基地坡度分析圖」則記載「基地面積：地籍圖
      基地面積20580.2㎡；3級坡（30%）以下面積：3141.3㎡
      （950坪）佔基地面積15.3%；1、2、3、4、5級坡（55%）
      面積：18862.3㎡（5,705坪）佔基地面積91.6%；基地平
      均坡度：41.3%。」等字（見原審卷第81-88頁），可見
      系爭土地內屬3級坡即坡度30%以下之面積，僅占總面積
      15.3%，其平均坡度為41.3%，超過30%以上且未逾55%，揆
      諸前揭說明，系爭土地不得提供作為集村興建農舍建築基
      地及配合耕地。
    (三)系爭契約第2條約定：「買賣總價款新台幣：捌佰伍拾萬
      元正。（每坪以新台幣壹仟佰陸拾陸元整之單價計算，
      但甲方〔即乙○○〕同意乙方〔即丙○○〕請測量公司作
      坡度比測量，經測量結果買賣土地坡度30%度占總面積達
      百分七十以上者，依原約定單價計算成交價格，若測量結
      果坡度30%面積未達總面積百分之七十者，該差距面積部
      分，則按成交單價65%計算。但乙方需於立約日起算21日
      內完成坡度比測量，屆時無法取得測量成果，乙方同意按
      立約日所約定單價計算價金，但買賣標的物面積之計算，
      以地政事務所實地鑑界結果為準計算價金。）」（見原審
      卷第4頁），可知系爭土地經測量結果，坡度30%占總面積
      是否達70%以上，影響其買賣價金之計算方式，但契約並
      未記載丙○○購地之目的與用途，亦未定有系爭土地平均
      坡度30%以下面積須占總面積70%以上之約款，難認為系爭
      契約成立要件之一，丙○○基此所為之主張，不足採信。
    (四)丙○○所稱其購買系爭土地係作為集村興建農舍之用，倘
      其事先知悉該土地無法供作集村興建農舍之用，即不會購
      買一節，自係以系爭土地具有作為集村興建農舍使用之重
      要性質，且在交易上認為重要者為要，乃涉及丙○○訂立
      系爭契約意思表示有無錯誤之問題，此應就兩造經由巨將
      公司之仲介及磋商締約過程判斷。
    1.觀之系爭契約第2條定有與集村興建農舍有關之「坡度30%
      」，並未使用其他百分比；第3條「付款約定及條件」第2
      項約定：「第二次款新台幣：伍佰萬元正，雙方約定於領
      取農業使用證明及取得土地『無農舍建築』套繪查詢結果
      及俟乙方（即丙○○）請測量公司作『坡度比』測量之成
      果圖取得三天內，甲方（即乙○○）交付所有權移轉所需
      證件及核蓋印鑑之同時交付本次款……」等字，顯然重視
      該地須未曾建築過農舍及坡度比之問題；另契約第5條「
      土地使用及點交」第3項又記載：「甲方保證本件土地無
      訂立三七五租約及未提供過『農舍建築』套繪『配比地』
      使用（及），更無任何權利糾葛等情事，……」等字（見
      原審卷第4-6頁），亦強調該地須未曾建築過農舍，且其
      中「配比地」係指集村興建農舍之配合耕地。而上開「坡
      度30%」、「無農舍建築」、「坡度比」、「配比地」等
      詞，核與集村農舍之興建有相當關係，縱如上述，丙○○
      因未將其購地作為集村興建農舍使用之目的形諸契約文字
      ，亦未定有系爭土地平均坡度30%以下面積須占總面積70%
      以上之約款，固難認屬於契約成立要件之一，惟仍可見其
      重要性。
    2.證人甲○○於97年10月9日在原審結稱：丙○○於96年8月
      31日晚上找其，稱有合約要簽；其擬契約初稿內容，帶隨
      身碟至現場改；其僅於96年9月1日見到兩造，依兩造磋商
      結果擬定契約；丙○○之前即在集村興建農舍，其知道丙
      ○○要集村興建農舍，始於系爭契約第2條有坡度比之特
      殊約定；丙○○於締約前一日有提到土地坡度30%以下須
      占總面積之70%以上，否則即解除契約，但簽約當天重新
      磋商，最後結果即按系爭契約所載；簽約當場有丙○○、
      乙○○、簡龍裕（丙○○之仲介）、巨將公司之小姐（應
      係經理郭玉玲，乃乙○○之仲介）、丁○○（陪同乙○○
      簽約者），丙○○有跟大家說買系爭土地是要做配比地之
      用，有一位仲介小姐說過他們做過初勘，系爭土地坡度
      30%占地面積應該沒有問題，仲介好像有講到初勘圖，差
      距不會太大，因為我們知道丙○○是要作為集村農舍興建
      ，所以契約第5條第3項有約定配比地，該項約定並非例稿
      ，農地部分都會加該項約定；其對集村興建農舍部分瞭解
      ，不知集村興建農舍有道路通行問題，丙○○有問道路有
      無問題，乙○○即說路地部分有同意書，並提出陳金枝於
      88年7月30日出具道路通行同意書（下稱系爭道路通行同
      意書，見原審卷第26頁），其即逕作為附件；系爭契約第
      3條第1、2項，申請土地農業使用證明、土地無農舍建築
      套繪均由其處理，有申請下來，該土地亦無農舍建築套繪
      過；其未見過系爭土地坡度分析圖（見原審卷第85頁），
      系爭契約亦未附該圖等語（見原審卷第112-116、140頁）
      。復於98年3月23日在本院結稱：簽約前一天，丙○○打
      電話給其，說要買地，約其隔天到巨將公司簽約，其有先
      問丙○○契約大概內容，先擬草稿，是寫坡度30%度（以
      下）面積未達總面積70%者，就要終止契約或解除契約，
      並於96年9月1日簽約當天帶去巨將公司，都有給兩方看，
      他們又再經過磋商修改契約內容，仲介公司說他還去初勘
      過，應該差距不會很大，所以才改成差距部分按成交單價
      65%計算，現在契約版本即他們更改過的；在磋商過程中
      ，丙○○有跟乙○○說要買系爭土地做配比地用的，是要
      配合集村農舍用地之土地，也就是說集村農舍除了基地外
      ，另外有配合地，基地一定要平地，配比地之坡度不能超
      過30%度，乙○○有點重聽，所以丁○○陪在旁邊，沒有
      印象他有沒有轉述給乙○○聽，其不記得丙○○有無說系
      爭土地符合配比地之條件；如果不是要做配比地之用途，
      一般不會在契約第2條這樣寫坡度幾度，至於所佔面積比
      例是兩造協商之結果；丙○○在簽約時，只說過購地是要
      做配比地，不知仲介公司有無向乙○○講清楚，其不知道
      乙○○是否知道配比地跟集村農舍有關，系爭道路通行同
      意書為乙○○主動提出等語（見本院卷第80頁反面、81頁
      ），並為兩造所不爭執（見本院卷第82頁正面），堪予採
      信。
    3.證人簡龍裕於97年10月9日在原審結稱：其任職於巨將公
      司，係丙○○這邊之仲介，乙○○委託巨將公司刊登賣地
      廣告，丙○○是看到廣告，有到現場看過，經過評估後始
      訂約；簽約前，有委請東霖公司提供系爭土地坡度草圖即
      坡度分析圖（見原審卷第85頁），其於簽約前再將草圖給
      丙○○參考，其未向丙○○表示坡度30%以下占總面積70%
      ，當時看坡度分析圖坡度29%有標示出來，至於其他部分
      其不敢擔保，還要經過專業公司之測量，草圖之費用係乙
      ○○之經紀人郭玉玲（即巨將公司經理）支付；兩造於磋
      商前，均未見面，由各自經紀人處理；其代表丙○○時，
      有跟乙○○講要做配比地，郭玉玲亦知道，故始會提供此
      分坡度分析圖；其在與丙○○接洽到簽約前，其要約書上
      有寫坡度30%要占總面積70%以上，本來是要定草約，但簽
      約時始改成第2條如此內容，這是雙方談定的，沒有談到
      坡度30占總面積百分比之下限，其亦未提供意見，而第2
      條包含面積和價金之約定等語（見原審卷第117-120頁）
      。
    4.證人郭玉玲於97年10月9日在原審結稱：其為巨將公司之
      經理，代表乙○○這邊之仲介，乙○○要賣土地找其公司
      刊登廣告，丙○○看到廣告始找其公司，兩造訂約時其有
      在場，系爭契約第2條如此約定是兩造談的，丙○○擔心
      坡度不足70%即不要定約，後來丙○○提出若不足70%部分
      要用65%計價，故始有此約定；系爭契約為兩造溝通好始
      叫代書打字；其透過買方經紀人得知丙○○買地是要做集
      村農舍使用，其有看過坡度分析圖（見原審卷第85頁），
      是簡龍裕拿給其看，其有聽簡龍裕說是東霖公司製作的大
      略參考圖，本來是要乙○○付費，其有跟乙○○講沒有多
      少錢1、2千元而已，由其來付費，因為丙○○要知道坡度
      有多少，其說只能做大概的參考圖，所以其請簡龍裕去找
      ，簡龍裕就去找東霖公司製作；乙○○在締約過程中，不
      知道丙○○是要作集村農舍使用，其認為沒有必要將丙○
      ○購地作為集村農舍之事告知乙○○；其於測量時有告知
      乙○○，乙○○有問測量之目的，其大略說丙○○是建商
      ，不曉得要做集村農舍或做什麼用；其不清楚系爭契約第
      3 條第2項為何要做土地無農舍的建築套繪查詢，亦不知
      系爭契約第5條第3項為何如此約定；系爭土地是旱地，乙
      ○○並未提到可做何用途；坡度圖測量後，其有告知乙○
      ○坡度低於30%的有5、6成，那圖只是參考而已，其不記
      得有跟丁○○說，但有透過簡龍裕講，簽約當天還有再講
      ，但未講占總面積之問題，惟丙○○有提到不足70%部分
      ，以價金65%計算等語（見原審卷第120-124頁）。
    5.證人丁○○於97年10月9日在原審結稱：其從事房地產，
      但未從事農地買賣，簽約前均是詢問郭玉玲關於買賣價金
      ，並未與丙○○談，只有簽約當天始見到丙○○；簽約時
      ，丙○○不確定可用之地是否可達70%，若有差距其可否
      在價金上有折扣，經與乙○○討論後始這樣決定，依65%
      計價是丙○○提出的，乙○○亦認為合理；乙○○是公務
      員，不知道集村農舍之意思，亦不知道丙○○購地要作集
      村農舍使用，其不清楚要討論坡地問題，只是介入談買賣
      價金及簽約方式；系爭契約第2條約定是著重在價金之計
      算，當時並未質疑系爭契約第5條第3項為何如此約定，只
      是表明沒租約及提供配比地之使用，並應丙○○要求提出
      系爭道路通行同意書，乙○○亦有配合代書依第4條第1項
      及第5條第3項之查詢等語（見原審卷第124-127頁）。丁
      ○○復於98年3月23日在本院結稱：簽約當天，代書（即
      甲○○）有準備草約底稿，兩方按該草約磋商修改，丙○
      ○並未向乙○○提出其購地是要蓋集村農舍，但有講到土
      地要有坡度比，沒印象丙○○有講到配比地，縱有講到，
      其亦不知何意思，更不知配比地與集村農舍有關；系爭契
      約第2條只有協調價格之誤差，坡度寫30%都是丙○○要求
      的等語（見本院卷第82-83頁）。
    6.東霖公司97年10月16日東霖字第971006號函復原審略稱：
      「1.經查（圖一，即原審卷第85頁之系爭坡度分析圖）由
      巨將廣告股份有限公司簡龍裕先生於96年7月20日委託本
      公司，本公司用航測圖簡易估算坡度參與值（並於圖面加
      註參考使用用語），于九十六年七月二十三日交付簡龍裕
      先生並收取製圖費壹仟伍佰元費用。2.（圖二，即原審卷
      第86頁載有坡度分級表之坡度分析圖）由96年9月初經簡
      龍裕先生介紹丙○○予本公司陳明郎先生認識並經由討論
      測量細節，于96年9月7日報價新台幣伍萬貳仟元整，經丙
      ○○口頭委託本公司測量，員山鄉○○○段406地號基地
      及周邊約3公頃之現況地形圖及坡度分析圖。另于97年9月
      底親交付丙○○先生實測地形圖及坡度分析圖。3.交付之
      成果圖於丙○○先生所認定有所差異，因此並未支付該筆
      測量款項予本公司。」等語（見原審卷第141頁），並為
      兩造所不爭執（見原審卷第178頁），應堪信實。觀之東
      霖公司就系爭土地所製系爭坡度分析圖（見原審卷第85頁
      ），關於坡度級數之估算（分三區，各為29%、36%、49%
      ），確實與該公司嗣後實地測量，以坡度分析計算所製坡
      度分析圖所載：3級坡（30%）佔基地面積15.3%；1、2、3
      、4、5級坡（55%）佔基地面積91.6%；基地平均坡度：
      41.3%。（見原審卷第86-88頁），有相當落差；而系爭坡
      度分析圖下欄既載有「*本坡度計算為估算值，請參考使
      用*欲知正確坡度需現地實測，並以坡度分析計算為準」
      等字，可見該圖未必精準，僅可參考而已，仍以實地測量
      作坡度分析計算為準。
    7.由上可知，乙○○委託巨將公司刊登廣告出售系爭土地，
      丙○○因看到該廣告遂與巨將公司接洽，巨將公司乃分派
      簡龍裕為丙○○之仲介，郭玉玲為乙○○之仲介。而丙○
      ○購買系爭土地確係供作集村興建農舍使用，自是重視系
      爭土地之坡度比，蓋其坡度比倘不合於建築技術規則建築
      設計施工編第262條之規定，將致無法作為集村興建農舍
      使用。故丙○○於簽約前，要求簡龍裕先提供系爭土地坡
      度分析圖，簡龍裕轉告郭玉玲稱丙○○購地係作集村興建
      農舍之用及需要坡地分析圖，郭玉玲乃自費由簡龍裕出面
      委託東霖公司繪製草圖即系爭坡度分析圖，提供予丙○○
      參考，雖簡龍裕有告知乙○○，丙○○要配比地，需提供
      坡度分析圖，郭玉玲亦知丙○○購地係作為集村興建農舍
      之用，但未將此事明確告知乙○○，尤以一般人並不知集
      村興建農舍、配比地、坡度比之關係，尚難由丙○○購地
      要作配比地，即遽認乙○○知悉丙○○購地作為集村興建
      農舍之用，及集村農舍用地之坡度比有一定限制。又丙○
      ○於簽約前一日，原已委託代書甲○○擬訂草約，約定倘
      系爭土地坡度30%以下未占總面積70%以上，即解除契約或
      終止契約，另所交付簡龍裕之要約書亦明定系爭土地坡度
      30%以下要占總面積之70%以上，但簽約時經過兩造磋商，
      仲介又以初勘圖坡度差距不大遊說，丙○○並認為其已表
      明購地在作配比地，以為仲介已將其意思轉達予乙○○，
      在場之人應知配比地為集村農舍興建之配合地，乙○○復
      未爭執系爭土地因坡度問題而無法作配比地（此乃郭玉玲
      未盡告知及說明之義務所致），其乃相信所重視之坡度比
      應無問題，誤認系爭土地可供作集村興建農舍之用，始未
      將之列為契約成立要件之一，更進一步就買賣價金要求乙
      ○○予以折讓。嗣經磋商約定成系爭契約第2條之文字，
      即測量結果坡度30%占總面積達70%以上者，按原定850萬
      元計價，若坡度30%面積未達總面積70%者，該差距面積部
      分，則按成交單價65%計算，約600餘萬元，而未將坡度比
      列為契約之成立要件。
    (五)按意思表示之內容有錯誤，或表意人若知其事情即不為意
      思表示者，表意人得將其意思表示撤銷之；但以其錯誤或
      不知事情，非由表意人自己之過失者為限。當事人之資格
      或物之性質，若交易上認為重要者，其錯誤，視為意思表
      示內容之錯誤。民法第88條定有明文。
      1.承前所述，丙○○於簽約前要求提供系爭坡度分析圖參
        考，原委託代書甲○○擬定之草約或交付仲介簡龍裕之
        要約書均定有系爭土地坡度30%以下之面積須達總面積
        70%以上，否則即解除契約或終止契約，簽約時並當場
        說明要購地作配比地等語，經雙方磋商結果，且仲介在
        旁聲稱已初勘坡度差距不大，乃未將之列為系爭契約之
        成立要件；雖系爭契約第2條、第3條第2項、第5條第3
        項，定有「坡度30%」、「無農舍建築」、「坡度比」
        、「配比地」等與建築技術規則建築設計施工編第262
        條規定、集村興建農舍有關之百分比或名詞，但無法以
        上開名詞之堆砌，即推定系爭土地之坡度比及供作集村
        興建農舍之用為系爭契約之成立要件，惟以系爭契第5
        條第2項定有丙○○須請測量公司作坡度比測量成果圖
        之約款，丙○○亦依約正式委託東霖公司實地測量系爭
        土地之坡度級數及占總面積之百分比，足徵丙○○甚為
        重視上開坡度比之問題，此非僅與計價方式有關，尚涉
        及能否達到丙○○購地作為集村興建農舍使用之目的。
        堪認系爭土地之坡度比及可供作集村興建農舍使用為其
        重要性質，在交易上確為重要至明，且為兩造仲介所明
        知。
      2.乙○○之仲介郭玉玲未將丙○○之上開購地需求充份告
        知乙○○，並於簽約時以初勘圖坡度差距不大極力促成
        兩造簽約，致乙○○在不明究竟之情況下出賣系爭土地
        ，丙○○亦誤認系爭土地已合於其上開需求之重要性而
        購買。惟系爭土地坡度30%以下僅占總面積15.3%，顯與
        丙○○原先認知約占總面積70%差距甚大，甚至不合於
        建築技術規則建築設計施工編第262條規定之情形，無
        法供作集村興建農舍之用，倘丙○○事先知情，當不會
        簽約購買。此衡之一般人同處丙○○之情況，亦會為相
        同錯誤之意思表示，堪認丙○○購買系爭土地，乃出於
        錯誤之意思表示所致。是則丙○○依上開民法第88條第
        2項規定，撤銷其錯誤意思表示所訂系爭契約，洵屬有
        據。
      3.乙○○雖辯稱系爭契約第2條就系爭土地平均坡度30%以
        下占總面積未達70%之差距部分，僅關係計價之標準，
        且丙○○未於締約後21日委請測量公司鑑測，應按系爭
        契約第2條約定以850萬元計價，丙○○不得以錯誤為由
        撤銷該意思表示云云。顯係將系爭土地之坡度比與供作
        集村興建農舍使用之重要性質暨交易上認為重要之點，
        誤與系爭契約之約定混為一談；況丙○○既係出於錯誤
        而為締約之意思表示，於合法撤銷該意思表示後，自無
        履約給付價金之義務，自遑論是否須在締約後21日內完
        成坡度比測量。是乙○○上開抗辯，要無可採。
      4.乙○○復抗辯丙○○縱係出於錯誤而締約，因該錯誤係
        由丙○○之過失所致，依民法第88條第1項但書規定，
        丙○○仍不得撤銷之等語，非惟為丙○○所否認，且丙
        ○○於與巨將公司之仲介簡龍裕接洽到簽約前，均明確
        告知其購地係作為集村興建農舍使用，交付予簡龍裕之
        要約書亦定有坡度比之約款，甚至簽約當天委請代書甲
        ○○攜至現場之草約，亦定有上開坡度比效力之約款，
        惟因乙○○之仲介郭玉玲未將其需求明確告知乙○○，
        且乙○○不知坡度比、配比地與集村興建農舍有何干係
        ，復經仲介以系爭土地初勘圖之坡度差距不大，始誤認
        系爭土地合乎其需求而未將其原定約款列入契約，已如
        前述，自難認丙○○有何過失可言，乙○○此部分之抗
        辯，亦無足採。
      5.按錯誤意思表示之撤銷權，自意思表示後，經過一年而
        消滅。又非對話而為意思表示者，其意思表示，以通知
        達到相對人時，發生效力。民法第90條、第95條第1項
        分別定有明文。查：
        (1)丙○○於96年10月11日發函乙○○、東霖公司，略以
          ：系爭土地可利用坡度低於30%之面積部分約只占總
          面積20%，與約定落差甚大，爰暫緩給付第二次款，
          並於96年10月15日前提出合理解決方法等語（見原審
          卷第13-17頁，存證信函），即係主張同時履行抗辯
          權。惟丙○○按乙○○簽約地址兼設籍地址「宜蘭市
          ○○○路180號」（見原審卷第8、24頁）郵寄上開存
          證信函，遭郵局以乙○○遷移不明而退回，為兩造所
          不爭執（見本院卷第42頁正面），此非可歸責於丙○
          ○，尚難謂丙○○不依約給付第2次價款即屬違約。
        (2)丙○○又於96年10月15日發函乙○○（副本收受者巨
          將公司、東霖公司及甲○○），略以：其遭乙○○詐
          欺而訂立系爭契約，爰撤銷系爭契約，並請求乙○○
          於文到7日內返還已受領之價款等語（見原審卷第10-
          12頁，存證信函），並按乙○○同上地址郵寄上開存
          證信函，亦遭郵局以乙○○遷移不明而退回，為兩造
          所不爭執（見本院卷第42頁正面），要難謂丙○○未
          即時行使撤銷權。更何況丙○○於97年7月14日提起
          本件訴訟，已主張其出於錯誤意思表示而簽訂系爭契
          約，並以起訴狀繕本之送達為撤銷系爭契約之意思表
          示等語（見原審卷第3頁），該起訴狀繕本業已送達
          乙○○，此為乙○○所不爭，否則無從於97年8月7日
          具狀答辯（見原審卷第65-67頁），依前開說明，堪
          認丙○○撤銷錯誤意思表示之通知已達到乙○○，乙
          ○○再以其未收受該撤銷意思表示之通知為辯，不足
          採信。
六、次按法律行為經撤銷者，視為自始無效。又無法律上之原因
    而受利益，致他人受損害者，應返還其利益；雖有法律上之
    原因，而其後已不存在者，亦同。民法114條第1項、第179
    條分別定有明文。經查：
    (一)丙○○以其出於錯誤而購買系爭土地，爰以起訴狀繕本之
      送達為撤銷系爭契約之意思表示，於法有據，依前開說明
      ，系爭契約於97年8月7日（該起訴狀繕本何時送達乙○○
      不明，惟乙○○於97年8月7日具狀提出答辯(一)狀，其訴訟
      代理人並於起訴狀正本補簽收到起訴狀繕本，自以該日為
      起訴狀繕本送達乙○○之日期）既經丙○○撤銷，而依上
      開民法第114條第1項規定視為自始無效，則丙○○再於97
      年9月2日以原審準備書狀繕本之送達為撤銷被詐欺而為意
      思表示之系爭契約，又於97年11月3日以原審爭點整理(二)
      狀繕本之送達解除系爭契約，顯係就已無效之系爭契約再
      為無意義之撤銷或解除行為，均不另生撤銷或解除之效果
      ，本院亦無庸就丙○○是否受詐欺而訂立系爭契約，而得
      撤銷受詐欺意思表示，或系爭土地是否存有物之瑕疵，而
      得依民法第359條規定解除系爭契約等項主張予以審酌。
    (二)丙○○原依系爭契約所交付乙○○之第1期價款100萬元，
      雖有法律上之原因，惟系爭契約既經丙○○以錯誤為由撤
      銷之，而自始無效，即該法律上之原因其後已不存在，丙
      ○○自得依上開民法第179條規定請求乙○○返還100萬元
      。
七、丙○○主張系爭契約既經撤銷，乙○○依系爭契約第7條第2
    項約定，應賠償其違約金100萬元等語，為乙○○所否認。
    經查：
    (一)系爭契約第7條第2項係約定「乙方（即丙○○）違約或不
      履行本約各條款之一者，乙方自願將已付價金無條件由甲
      方（即乙○○）沒收作為違約金，同時本約得免予催告即
      行作廢，乙方應於違約日起算3日內，將產權移轉登記文
      件返還甲方，乙方絕無異議；但若是甲方違約或不履行本
      合約各條之一者，或有損及乙方權益又無法解決或涉及權
      利糾葛等情事，甲方除應將已收之價款全部退還乙方外，
      另願賠償乙方就已收價款同額之違約金，並於違約之日起
      3天內，須將已收價款及違約金全數退還乙方。……」（
      見原審卷第6、7頁）。所謂「違約或不履行本約各條款之
      一者」，僅指單純違反契約之約定，並無約定契約不成立
      或被撤銷或被解除等情須給付違約金。所謂「有損及乙方
      （丙○○）權益又無法解決或涉及權利糾葛等情事」係指
      權利瑕疵擔保的情形或系爭土地遭第三人無權占有或越界
      建築，或其上設有負擔之情形，未包含其他。業據擬定契
      約之證人甲○○及在場證人丁○○結證明確，並為兩造所
      不爭執（見本院卷第81、83頁），應堪信實。
    (二)丙○○既主張違約金為不履行契約而生損害之賠償總額，
      惟丙○○係以其出於錯誤意思表示而締約，爰撤銷錯誤意
      思表示，則不履行系爭契約者為丙○○，乙○○並無不履
      行契約之違約情事，更遑論致丙○○受有損害。姑不論丙
      ○○迄未舉證證明其受有何種損害，其依民法第88條第2
      項規定撤銷系爭契約，揆諸前揭說明，已不合於系爭契約
      第7條第2項之約定，況且系爭契約因丙○○之撤銷而自始
      無效，丙○○亦不得據已無效之約定請求乙○○給付所謂
      之違約金。
    (三)又兩造之仲介僅在報告訂約之機會，或為訂約之媒介，而
      受領報酬，並非兩造之代理人或使用人，此觀民法第565
      條、第574條規定自明。兩造均自認巨將公司僅為仲介（
      見本院卷第80頁正面），乙○○亦否認巨將公司非其代理
      人或使用人，則丙○○依民法第224條規定，主張乙○○
      之仲介為乙○○之代理人或使用人，乙○○須就其仲介之
      故意或過失負履約賠償責任云云，殊乏所據。
八、從而，丙○○依民法第179條規定，請求乙○○返還已收價
    金100萬元與自起訴狀繕本送達翌日即97年8月8日起至清償
    日止，按年利率5%計算之利息，為有理由，應予准許。逾此
    範圍之請求，為無理由，應予駁回。上開應准許部分，原審
    為丙○○勝訴之判決，並依兩造聲請宣告假執行及免為假執
    行，並無不合，乙○○上訴意旨指摘原判決此部分不當，求
    予廢棄改判，為無理由，應予駁回。另上開不應准許部分，
    原審為丙○○敗訴之判決，並駁回其假執行之聲請，核無違
    誤，丙○○附帶上訴意旨指摘原判決此部分不當，求予廢棄
    改判，為無理由，亦應予以駁回。又本件事證已臻明確，兩
    造其餘攻擊防禦方法及證據資料，核與本件判決結果不生影
    響，毋庸一一論述，併予敘明。
九、據上論結，本件上訴及附帶上訴均為無理由，爰判決如主文
    。
中    華    民    國    98    年    5     月    5     日
                    民事第十七庭
                        審判長法  官  藍文祥
                              法  官  吳燁山
                              法  官  張競文
正本係照原本作成。
不得上訴。
中    華    民    國    98    年    5     月    6     日
                              書記官  章大富


司法院資訊處製作；財團法人民間司法改革基金會備份。
